臺灣桃園地方法院民事判決
111年度訴字第231號
原      告  李靜惠  
訴訟代理人  邱英豪律師
複  代理人  張世東律師
被      告  呂明麗  
訴訟代理人  紀亙彥律師
上列當事人間請求遷讓房屋等事件，本院於民國111年8月17日言
詞辯論終結，判決如下：
    主      文
被告應將坐落桃園市○○區○○段○○○○○地號土地上如附圖編號A所示
，面積五百六十六點六二平方公尺之房屋全部騰空遷讓返還予原
告。
訴訟費用由被告負擔。
本判決第一項於原告以新臺幣貳拾陸萬元為被告供擔保後，得假
執行。但被告如以新臺幣柒拾陸萬叁仟壹佰元為原告預供擔保，
得免為假執行。
    事實及理由
壹、程序方面：
    按不變更訴訟標的，而補充或更正事實上或法律上之陳述者
    ，非為訴之變更或追加，民事訴訟法第256條定有明文。本
    件原告起訴時，其先位訴之聲明係請求：㈠被告應將坐落桃
    園市○○區○○段000○0地號土地（下稱系爭土地）上如附圖所
    示之房屋全部騰空遷讓返還予原告。㈡願供擔保，請准宣告
    假執行。備位聲明為：㈠被告應將坐落系爭土地上如附圖所
    示房屋全部拆除，並將占用之土地返還予原告。㈡願供擔保
    ，請准宣告假執行（見本院卷第3頁）。嗣原告於民國111年
    6月16日具狀變更訴之聲明如下述之先、備位聲明所載（見
    本院卷第113、114頁）。核原告所為上開變更，係依本院與
    兩造現場履勘結果，特定遷讓及拆除之範圍，僅為補充或更
    正事實上或法律上之陳述者，非為訴之變更或追加，合先敘
    明。
貳、實體方面：
一、原告起訴主張：伊於民國109年9月1日向訴外人陳雅晴購買
    系爭土地及其上未辦保存登記之建物（下稱系爭建物）。詎
    被告於點交時出面主張系爭建物為其所有。然系爭土地及系
    爭建物早經被告出售予訴外人岳陽建設公司（下稱岳陽公司
    ），復經岳陽公司出售予陳雅晴，而伊自陳雅晴買受系爭土
    地及系爭建物，伊為系爭建物之事實上處分權人，被告無權
    占有系爭建物；又縱認系爭建物為被告所有，然系爭建物仍
    係無權占用伊所有之系爭土地，爰依民法民法第179條、第7
    67條第2項準用同條第1項前段、第767條第1項前段規定，請
    求被告將系爭建物騰空返還予己。並聲明：㈠先位聲明：被
    告應將系爭土地上如附圖編號A所示之鐵皮建物（面積566.6
    2平方公尺）全部騰空遷讓返還予原告。願供擔保，請准宣
    告假執行。㈡備位聲明：被告應將系爭土地上如附圖編號A所
    示之鐵皮建物（面積566.62平方公尺）全部拆除，並將占用
    之土地返還予原告。願供擔保，請准宣告假執行。
二、被告則以：系爭土地為伊所有，後因資金需求而借名登記於
    訴外人賴巧寧所經營之岳陽公司，詎系爭土地遭岳陽公司擅
    自出賣予陳雅晴，再由陳雅晴出賣予原告。岳陽公司出賣系
    爭土地及所為之所有權移轉登記係無權處分。縱認陳雅晴善
    意取得系爭土地之所有權，然伊為系爭建物之原始起造人，
    為事實上處分權人，系爭土地與系爭建物間應有民法第425
    條之1規定適用等語，資為抗辯。並聲明：㈠原告之訴及假執
    行之聲請均駁回。如受不利判決願供擔保，請准宣告免為假
    執行。
三、經查，系爭土地原為被告所有、系爭建物為被告興建之未辦
    保存登記建物，復因被告為取得資金而於106年6月22日將系
    爭土地以買賣為原因移轉所有權於岳陽公司名下；而原告主
    張伊於109年9月1日向陳雅晴買受系爭土地等情，有另案民
    事判決即本院109年度重訴字第472號判決、系爭土地地籍異
    動索引、不動產買賣契約書1份在卷可稽（見本院109重訴47
    2卷第382頁、本院卷第17頁至第23頁、第244頁），亦均為
    兩造所不爭執（見本院卷第249頁），堪信為真實。
四、得心證之理由：
    原告先位主張伊向陳雅晴買受系爭土地，買賣契約標的亦包
    含系爭建物，伊因此取得系爭建物之事實上處分權，依民法
    第179條、第767條第2項準用同條第1項前段，請求被告返還
    無權占有之系爭建物。若認被告為系爭建物之事實上處分權
    人，則備位主張依民法第767條第1項前段，以系爭土地所有
    權人之地位請求被告返還系爭土地予己等情，為被告所否認
    ，並以前詞置辯。茲就兩造爭執分述如下：
（一）原告取得系爭土地所有權，且對系爭建物有無事實上處分
      權？
  １、按未辦保存登記之建物，因不能移轉登記致不能為不動產
      所有權之讓與，但並非不得為交易、讓與之標的；在該建
      物之受讓人與讓與人間，如無相反之約定，應認讓與人已
      將該建物之事實上處分權讓與受讓人（最高法院103年度
      台上字第609號判決意旨參照）。經查，被告與訴外人鄭
      志祥於105年12月10日所簽訂之不動產買賣契約書第1條第
      2點載明，買賣標的包括系爭土地及土地上下一切訂定著
      物在內（見本院109重訴472卷第25頁）。復參以訴外人即
      岳陽公司實際負責人陳秉澤於另案即本院109年度重訴字
      第472號審理中證稱：「當初被告為向銀行借貸以清償對
      他人之債務，遂將系爭土地以買賣之名義移轉登記予岳陽
      公司，雙方約定由岳陽公司代替被告向銀行借貸，而若被
      告未於2年內清償岳陽公司對銀行之借貸債務，岳陽公司
      即可處分系爭土地。而系爭土地於移轉登記予岳陽公司時
      ，其上已有系爭建物存在，當時係閒置狀態，惟依照岳陽
      公司與被告之買賣契約，系爭土地上之地上物及定著物均
      屬於岳陽建設。嗣因被告於2年期限屆至仍未清償債務，
      岳陽建設遂將系爭土地買賣予陳雅晴，並將系爭建物一併
      點交予陳雅晴，只是陳雅晴要拆除系爭建物時，被告出來
      阻撓，說他兒子還住在裡面」等語（見本院109重訴472卷
      第330至第333頁）。足見被告與岳陽公司間，就系爭土地
      及系爭建物實際上雖無買賣之真意，然為由岳陽公司向銀
      行辦理借款，被告與岳陽公司間應有將系爭土地所有權及
      系爭建物事實上處分權移轉予岳陽公司之真意，否則岳陽
      公司實無以系爭土地所有人及系爭建物事實上處分權人之
      名義向銀行辦理借款之可能。是以，被告與岳陽公司間，
      就系爭土地所有權及系爭建物事實上處分權之移轉，並非
      通謀而為虛偽之意思表示，自屬有效，僅移轉之原因關係
      並非買賣而已。陳雅晴另於109年7月16日向岳陽公司購買
      系爭土地及其上之系爭建物，有不動產買賣契約書在卷可
      稽，堪認岳陽公司已將系爭建物事實上處分權讓與陳雅晴
      ，陳雅晴就系爭建物自有事實上處分權。
　２、被告雖辯稱其為系爭建物之事實上處分權人，並提出系爭
      建物之桃園市政府地方稅務局110年房屋稅繳款書1份（見
      本院卷第205頁），並抗辯系爭建物對系爭土地應有民法
      第425條之1之適用。惟按房屋稅納稅義務人，並非必為房
      屋所有人，繳納房屋稅之收據，亦非即為房屋所有權之證
      明。稅捐機關就房屋所為稅籍資料納稅義務人之記載，純
      為便利課稅而設，與所有權之取得無關（最高法院108年
      度台上字第2161號判決意旨參照）。則被告縱提出系爭建
      物之房屋稅繳納證明，亦僅能證明被告為系爭房屋之房屋
      稅繳納人，無法遽以認定被告即為系爭建物之事實上處分
      權人，是被告抗辯並不足採。
　３、被告又抗辯伊與鄭志祥就系爭土地及系爭建物之買賣契約
      及所為之所有權移轉登記係通謀虛偽意思表示，岳陽公司
      復移轉系爭土地所有權予陳雅晴之行為為無權處分等語。
      惟按不動產借名登記契約為借名人與出名人間之債權契約
      ，出名人依其與借名人間借名登記契約之約定，通常固無
      管理、使用、收益、處分借名財產之權利，然此僅為出名
      人與借名人間之內部約定，其效力不及於第三人。出名人
      既登記為該不動產之所有權人，其將該不動產處分移轉登
      記予第三人，自屬有權處分（最高法院106年度第3次民事
      庭會議決議參照）。是被告縱使係因借名登記之原因而將
      系爭土地所有權移轉登記予岳陽公司，岳陽公司復將系爭
      土地出賣並移轉所有權登記予陳雅晴，依上開決議意旨，
      仍為有權處分，陳雅晴取得系爭土地所有權，復移轉予原
      告之行為亦為有權處分，是原告已取得系爭土地之所有權
      ，被告抗辯，亦無足採。
　４、綜上，陳雅晴既已取得系爭土地所有權及系爭建物之事實
      上處分權，其再將系爭土地及系爭建物出售予原告，是原
      告已取得系爭土地所有權，並自陳雅晴處受讓系爭建物之
      事實上處分權一節，洵堪採信。
（二）原告是否得依民法第179條請求被告將系爭房屋騰空返還
      予原告？
  １、民法第179條前段規定，無法律上之原因而受利益，致他人
      受損害者，應返還其利益。是否該當上述不當得利之成立
      要件，應以「權益歸屬」為判斷標準，亦即倘欠缺法律上
      原因，而違反權益歸屬對象取得其利益者，即應對該對象
      成立不當得利。又未為所有權登記之建物之占有利益，應
      歸屬於享有事實上處分權之人，第三人未經事實上處分權
      人同意而占有該建物，受有占有之利益，致事實上處分權
      人受有損害，且無法律上原因時，該事實上處分權人自得
      依民法第179條規定，請求返還其占有（最高法院106年度
      台上字第187號判決意旨參照）。
　２、經查，本件原告既已取得系爭房屋之事實上處分權，已如
      前述，則占有系爭房屋之利益應歸屬於原告。而被告無法
      律上原因占有系爭房屋，且其因此所受之占有利益，致原
      告受有損害，兩者間並具有因果關係，被告無權占有系爭
      房屋之行為，自構成不當得利，原告依民法第179條請求
      被告將系爭建物全部騰空返還，為有理由，應予准許。至
      原告依民法第767條第2項準用同條第1項規定為同一請求
      ，本院即無再行審究之必要，併此敘明。
五、綜上所述，原告依民法第179條規定，請求被告應將系爭土
    地上如附圖編號A所示，面積566.62平方公尺之系爭建物全
    部騰空遷讓返還予原告，為有理由，應予准許。本院既認原
    告先位之訴有理由，即毋庸再就其備位之訴予以論斷，復此
    敘明。
六、兩造均陳明願供擔保聲請宣告假執行或免為假執行，經核與
    規定相符，爰分別酌定相當之擔保金額，予以准許。
七、本件事證已臻明確，兩造其餘攻擊防禦方法及所提證據，經
    本院審酌後，核與判決結果不生影響，爰不逐一論述，併此
    敘明。
八、訴訟費用負擔之依據：民事訴訟法第78條。
中　　華　　民　　國　　111 　年　　9 　　月　　14　　日
                  民事第三庭法　官　張益銘

以上正本係照原本作成
如對本判決上訴，須於判決送達後 20 日內向本院提出上訴狀。
如委任律師提起上訴者，應一併繳納上訴審裁判費。
中　　華　　民　　國　　111 　年　　9 　　月　　14　　日
                            書記官　李毓茹